臺中高等行政法院判決
　　　　　　　　　　　　　　　　　　 96年度訴字第00019號
　　　　　　　　　　　　　　　.
原　　　告　甲○
　　　　　　乙○○○
共　　　同
訴訟代理人　庚○○
被　　　告　內政部
代　表　人　丙○○
訴訟代理人　丑○○
　　　　　　子○○
　　　　　　辛○○
被告參加人　臺中縣政府
代　表　人　丁○○
訴訟代理人　癸○○
　　　　　　己○○
被告參加人　經濟部水利署
代　表　人　戊○○
訴訟代理人　壬○○
上列當事人間因土地徵收事件，原告提起行政訴訟。本院判決如
下︰
　　主  文
原告之訴駁回。
訴訟費用由原告負擔。
　　事  實
一、事實概要：
    緣被告參加人經濟部水利署（前為臺灣省政府建設廳水利局
    ）為辦理大里溪治理計畫民國（下同）79年度應急工程旱溪
    精武橋至東門橋旱溪路堤（臺中縣部分）工程需要，依土地
    法第224條規定檢具徵收計畫書、圖，申請徵收臺中縣太平
    市○○路段170-13地號等6筆土地，合計面積0.4260公頃，
    並附帶徵收其地上物，經臺灣省政府以79年4月27日府地二
    字第48226號函核准徵收，並經被告79年5月7日台（79）內
    地字第801430號函同意備查，由被告參加人臺中縣政府以79
    年5月9日府地權字第77154號公告徵收，並依規定通知原告
    等所有權人領取補償費，惟原告因故未領取，該府乃將補償
    費辦理提存。另被告參加人臺中縣政府為開發臺中縣太平市
    新光地區並解決大里溪河川整治用地取得需要，依土地徵收
    條例第38條規定，於92年10月27日檢具區段徵收計畫書、圖
    ，向被告申請區段徵收臺中縣太平市○○段、欣欣段及番子
    路段等合計1,871筆土地，面積107.0683公頃，並一併徵收
    區段徵收範圍內公私有土地之私有土地改良物，經被告92年
    11月12日內授中辦地字第0920084780號函核准徵收，臺中縣
    政府以92年11月13日府地區徵字第0920304751-1號公告徵收
    ，原告等業於公告期間內向臺中縣政府申請發給抵價地，並
    經該府審核准予發給抵價地並於93年2月25日通知原告等。
    嗣原告以其所有被徵收土地未依核准計畫確實執行等事項，
    於94年10月13日及同年11月9日向被告申請確認臺灣省政府7
    9年4月27日府地二字第48226號函及被告92年11月12日內授
    中辦地字第0920084780號函之徵收處分無效，經被告以94年
    12月12日內授中辦地字第0940054928號函復略以：「本案均
    係依法完成徵收程序，無行政程序法第111條所定行政處分
    無效之情形，台端所請，歉難照辦。」原告不服，遂提起本
    件行政訴訟。
二、兩造聲明：
    (一)原告聲明求為判決：
      1.請求確認台灣省政府79年4月27日79府地二字第48226號
        行政處分無效。
      2.請求確認內政部92年11月12日內授中辦地字第09200847
        80號之行政處分無效。
      3.訴訟費用由被告負擔。
    (二)被告聲明求為判決：
      1.原告之訴駁回。
      2.訴訟費用由原告負擔。
    (三)參加人聲明求為判決：同被告聲明。
三、兩造之陳述：
    (一)原告部分：
      1.請求確認台灣省政府79年4月27日79府地二字第48226號
        之行政處分因未經授權而違背法規有關管轄之規定或缺
        乏事務權限無效：
        (1)按水利法第46條、第47條、土地法第224條、第225條
          分別規定：「興辦水利事業，關於左列建造物之建造
          、改造或拆除，應經主管機關之核准：‧‧‧前項各
          款建造物之建造或改造，均應由興辦水利事業人備具
          詳細計畫、圖樣及說明書，申請主管機關核准。‧‧
          ‧」、「興辦水利事業經核准後，發生左列情事之一
          者，主管機關應撤銷其核准或予以限制，於必要時並
          得令其更改或拆除之：一、設施工程與核定計畫不符
          ，或超過原核准範圍以外者。‧‧‧」、「徵收土地
          應由需用土地人擬具詳細徵收計畫書，並附具徵收土
          地圖說及土地使用計畫圖，依前二條之規定分別聲請
          核辦。」、「中央地政機關於核准徵收土地後，應將
          原案全部通知該土地所在地之該管直轄市或縣（市）
          地政機關。」
        (2)台灣省政府建設廳水利局（現經濟部水利署）為辦理
          大里溪治理計畫79年度應急工程，以79年4月27日79
          府地二字第48226號函核准徵收原告所有位於台中縣
          太平市○○路段170-228、-17、-13、-229地號4筆土
          地（分割後地號：臺中縣太平市○○路段170-637、1
          70-638、170-641、1 70-640、170-229、170-13地號
          ，共計1,285平方公尺土地），並附帶徵收地上物2,0
          79平方公尺草皮等。徵收土地時，未依核准計畫78年
          8月29日經（78）水041432號核定之「大里溪水系治
          理基本計畫」、78年12月18日台（78）經3129號核示
          之「大里溪治理計畫第一期實施計畫」確實執行：
          施工範圍由東門橋至舊社橋段縮減為東門橋至精武
            橋段。
          未依計畫與都市計畫配合（參照「大里溪水系治理
            基本計畫」第肆項配合措施第三條都市計畫之配合
            、經濟部水利署第三河川局92年12月4日水三產字
            第09218007190號函及「台中市第九、第十期都市
            計畫」配合部分。）
          土地徵收範圍超過核准徵收範圍八米防汛道路及河
            道部分，多徵收八米都市○○道路，未依徵收土地
            範圖補償，超徵收範圍地上物已給予補償，土地則
            無償徵收（參照經濟部水利署第三河川局92年12月
            4日水三產字第09218007190號函）。
          80年公布之太平市新光地區都市計畫第一次通盤檢
            討引用錯誤資料，將大里溪應急工程已於79年動工
            誤植為80年動工，實際上卻遲至89年才動工。造成
            上述土地既無法列入80年太平市新光地區都市計畫
            第一次通盤檢討範圍內，亦無法依都市計畫法第27
            條規定迅即變更都市計畫。
          經濟部水利署第三河川局與台中縣政府針對上述缺
            失互相推卸責任，第三河川局表示已依計畫做都市
            ○○道路及堤防的路堤共構，責任應歸屬台中縣政
            府，而台中縣政府則認為多佔用部分應找第三河川
            局請求補償。
        (3)本件地上物補償面積與徵收土地面積不符之原因，為
          水利署將原告緊鄰同地段170-17、170-228地號部分
          土地同時無償徵收使用，僅補償地上物草皮約七百多
          平方公尺做為都市○○道路使用至今為不爭之事實（
          參照經濟部水利署第三河川局92年12月4日水三產字
          第09218007190號函第一、四點說明及93年10月13日
          水三工00000000000號函第二點說明），已明顯與台
          灣省政府79年4月27日79府地二字第48226號之行政處
          分所要求做河川治理之用，非都市○○道路之目的不
          相符。
        (4)依據「大里溪治理計畫第一期實施計畫」所述：「第
          一期實施計畫範圍‧‧‧利用都市○○道路提前辦理
          旱溪舊社橋起至東門橋兩岸施築路堤‧‧‧擬提前於
          79年度開始辦理。」79年度太平市尚未擬定都市計畫
          ，經濟部水利署即擅自先行徵收使用未規畫好之都市
          ○○道路範圍，並非如其答辯狀所陳稱：「‧‧‧於
          原用地範圍內，將防汛道路高程設計與堤頂等高，堤
          頂即可供作道路使用‧‧‧所有工程設施均仍位於核
          准徵收範圍內‧‧‧」云云，此由原告所提水利署施
          築八米路堤圖片及使用原告土地施築十六米路堤照片
          相比較可明，本件整治範圍縮減為精武橋段至東門橋
          段顯然有違工程安全之考慮，並有惡意欺騙之實。
      2.請求確認內政部92年11月12日內授中辦地字第09200847
        80號之行政處分因行政缺失違反法律規定導致徵收程序
        明顯瑕疵無效：
        (1)按都市計畫法第23條、土地法第224條及第151條分別
          規定：「‧‧‧細部計畫擬定、審議、公開展覽及發
          佈實施，應分別依第17條第1項、第18條、第19條及
          第21條規定辦理。」、「徵收土地應由需用土地人擬
          具詳細徵收計畫書，並附具徵收土地圖說及土地使用
          計畫圖，依前二條之規定分別聲請核辦。」、「依據
          前條調查結果，就地價相近及地段相連或地目相同之
          土地，劃分為地價等級‧‧‧」。
        (2)台中縣政府為解決大里溪河川整治用地問題及開發新
          社區，經內政部以92年11月12日內授中辦地字第0920
          084780號函核准辦理太平市區徵收。原告
          所有位於太平市○○路段170-17、-71、-72、-228地
          號等4筆土地亦坐落前揭區段徵收範圍內，然而卻出
          現下列違法事實：
          區段徵收擬定核准前即已非法無償徵收使用八米都
            市○○道路，並於79年由台灣省政府水利局發放此
            部分地上補償費。
          台中縣太平（新光地區區徵收據以補償地價之
            92 年公告現值，據查上揭地號範圍170-17、-72、
            -228等3筆土地，於79年大里溪整治時，即因整治
            後變為堤防內土地，並經台灣省政府82年2月4日府
            建水字第155242號公告剔除於河川警戒線外，台中
            縣政府未做更正，致使上揭土地於88年前仍屬河川
            警戒線內河川行水區（88年公告現值每平方公尺為
            1,800元）。太平市公所86年8月7日發佈太平（新
            光地區）都市計畫第二次通盤檢討通過，將原告所
            有4筆土地劃為都市計畫內住宅區，而與上揭3筆土
            地相鄰之170-71地號土地雖仍列於河川警戒線內，
            86年公告現值每平方公尺已達15,000元，兩者地價
            差異過大（參照「86年度台中縣太平市平均地權土
            地地價現值評議表」及地價區段圖）。
        (3)省水利局利用都市○○道路施築路堤，臺中縣政府即
          應預先通過都市○○道路規劃配合，絕非如臺中縣政
          府答辯狀所謂：「‧‧‧倘再透過都市計畫變更一併
          辦理區段徵收，因都市計畫變更時程冗長，恐緩不濟
          急，故其用地取得均採一般徵收方式辦理。‧‧‧」
          事實上80年7月22日核准之臺中縣太平新光地區都市
          計畫（第一次通盤檢討）中即已討論大里溪整治計畫
          議題，並將原告被先行使用之都市○○道路部分列入
          討論範圍中（參照「太平新光地區都市計畫第一次通
          盤檢討記錄」），卻故意將大里溪應急工程治理段誤
          植為整治計畫尚未定案80年度才會開工，使土地無法
          列入範圍內以配合路堤共構之措施，此種人謀不臧嚴
          重過失導致太平市發展遲緩及區段徵收達十數億元損
          失。
        (4)由於臺中縣政府惡意延滯都市計畫，80年臺中縣太平
          新光地區都市計畫（第一次通盤檢討）是以一般徵收
          處理，內政部92年11月12日內授中辦地字第09200847
          80號之都市區徵收方式處理，造成原告土
          地分配之損失，實非以補徵收此種非正當方式所能彌
          補，應以當時狀況做最利於原告之處分。同為取得大
          里溪治理計畫所需用地，同一工程段土地取得竟有兩
          種徵收標準，顯有違公平及比例之原則。
        (5)本件地上物補償明細中，170-17地號並未有八米寬道
          路約七百多平方公尺項目補償，與實際情況顯有出入
          ，足以證明原告所陳述之正確性，顯示本件臺灣省政
          府及內政部前後所為系爭二處分範圍重疊，行政程序
          亦有瑕疵，臺中縣政府及經濟部水利署應重新實地勘
          查量測為準。
        (6)另內政部92年11月12日內授中辦地字第0920084780號
          之行政處分中原告被徵收土地，自82年被剔除於河川
          警戒線外，88年仍被臺中縣政府列為河川地計價，而
          同區尚未剔除於河川警戒線外之河川區，卻以住宅區
          計價，以致民國80年至86年都市計畫檢討期間，地價
          未能以區段徵收完成後變更為住宅區使用標準合理估
          計現值，造成原告土地現值低估，顯有嚴重疏失，請
          求重新查估維護原告之權益。
      3.綜上所述，請判決本件系爭二行政處分無效，並另請內
        政部另行擬定適當之行政處分云云。
    (二)被告部分：
      1.按國家為興辦水利事業，得徵收私有土地；徵收土地，
        需用土地人為省政府各廳處、縣、市政府或其所屬機關
        及地方自治機關者，由省政府核准之，為79年時土地法
        第208條第4款及第223條所明定。查經濟部水利署（原
        臺灣省建設廳水利局）為辦理大里溪治理計畫79年度應
        急工程旱溪精武橋至東門橋旱溪路堤（台中縣部分）工
        程需要，依土地法第224條規定檢具徵收計畫書、圖，
        申請徵收台中縣太平鄉○○路段170-13地號等6筆土地
        ，合計面積0.4260公頃，並附帶徵收其地上物，經台灣
        省政府以79年4月27日府地二字第48226號函核准徵收，
        並經被告79年5月7日台（79）內地字第801430號函同意
        備查，由台中縣政府以79年5月9日府地權字第77154號
        公告徵收，並依規定通知原告等所有權人領取補償費，
        惟原告因故未領取，該府乃依法將補償費辦理提存（79
        年度存字第4361號），完成徵收法定程序，於法尚無不
        合，故本件原告起訴請求確認台灣省政府79年4月27日
        上開號函之行政處分因未經授權而違背法規有關管轄之
        規定或缺乏事務權限無效乙節，顯無理由；至原告所陳
        有關徵收土地未依核准計畫確實執行等事項，如符合土
        地法第219條或土地徵收條例第49條規定情形者，原告
        自得依法向台中縣政府聲請照徵收價額收回土地或請求
        撤銷徵收。
      2.實施區段徵收時，原土地所有權人申請發給抵價地者，
        對其土地之權利義務，於接到縣（市）主管機關核定發
        給抵價地通知時終止，為土地徵收條例第40條第3項所
        明定。查台中縣政府為開發太平新光地區並解決大里溪
        河川整治用地取得需要，92年10月27日依土地徵收條例
        第38條規定檢具區段徵收計畫書、圖報內政部，申請區
        段徵收太平市○○段、欣欣段、．．．及番子路段等合
        計1,871筆土地，面積107.0683公頃，並一併徵收區段
        徵收範圍內公私有土地之私有土地改良物，經被告92年
        11月12日內授中辦地字第0920084780號函核准徵收，台
        中縣政府以92年11月13日府地區徵字第0920304751-1號
        公告徵收。本案原告業於公告期間內向台中縣政府申請
        發給抵價地，並經該府審核准予發給抵價地並於93年2
        月25日通知原告等有案，完成徵收法定程序，於法尚無
        不合，故原告起訴請求確認被告92年11月12日上開號函
        之行政處分因行政缺失違反法律規定導致徵收程序明顯
        瑕疵無效乙節，亦顯無理由；至原告所陳違法事實等二
        項，其權責單位分別為經濟部水利署（原台灣省建設廳
        水利局）及台中縣政府，併此敘明。
      3.綜上所述，本案均係依法完成徵收程序，無行政程序法
        第111條所定行政處分無效之情形，本件原告之訴為無
        理由，請依法駁回原告之訴等語。
    (三)參加人臺中縣政府部分：
      1.台中縣政府為開發台中縣太平市新光地區為新社區，並
        解決大里溪河川整治用地問題需要，經報奉內政部以92
        年11月12日內授中辦地字第0920084780號函核准辦理太
        平市區徵收，共計徵收坐落臺中縣太平市○
        ○段2066地號等1,871筆土地，面積107.0 683公頃，並
        經台中縣政府以92年11月13日府地區徵字第0920304751
         -1號公告徵收。原告等以其所有坐落前揭區段徵收範
        圍內太平市○○路段170-17、170-71、170-228及170-2
        29地號等4筆土地於公告期間內依土地徵收條例第40條
        規定向台中縣政府申請發給抵價地，經台中縣政府審核
        完竣後以93年2月25日府地區徵字第0930053231號函及9
        5年2月25日府地區徵字第0930053226號函通知原告核准
        其申請，其地上物並經台中縣政府以93年1月8日府地區
        徵字第0930010839 -1號公告徵收在案，徵收程序已經
        完結。
      2.有關原告主張台中縣政府辦理之太平市區徵
        收案與前臺灣省政府建設廳水利局（現為經濟部水利署
        ）辦理之大里溪整治計畫79年度應急工程旱溪精武橋至
        東門橋旱溪路堤（臺中縣部分）工程用地重複徵收乙節
        ，經查對相關地籍資料，台中縣政府辦理之太平市區徵收計畫，係徵收原告位於前揭大里溪整治計
        畫79年度應急工程徵收剩餘之土地，並未有原告所陳重
        複徵收之情事。
      3.次查原告所陳其所有太平市○○路段170-17、170-72、
        170-228地號等3筆土地地價低估，與相鄰之同段170-71
        地號地價差異過大乙節，查台中縣辦理公告土地現值作
        業係依地價調查估計規則第18條規定，並參酌該地價區
        段土地使用管制、交通運輸‧‧‧及其他影響地價區域
        因素等據以估計區段地價，並於考量地價均衡為原則，
        劃分地價區段；暨依據平均地權條例第46條規定：「直
        轄市或縣（市）政府對於轄區內之土地，應經常調查其
        地價動態，繪製地價區段圖並估計區段地價後，提經地
        價評議委員會評定，據以編製土地現值表於每年1月1日
        公告，作為土地移轉及設定典權時，申報土地移轉現值
        之參考；並作為主管機關審核土地移轉現值及補償徵收
        土地地價之依據。」辦理。經提交地價評議委員會評議
        通過，陳報內政部核備後公告（地價及標準地價評議委
        員會組織規程93年3月26日修正前）。系爭番子路段170
        -17地號等3筆土地92年公告土地現值經依上述程序評估
        公告為每平方公尺6,000元，另區段徵收加成補償為4成
        。至於相鄰之同段170-71地號土地，其地價每平方公尺
        14,500元，係為既成住宅區○位於○○路4段北側新福
        路西側，建築物相當密集，而前揭170-17地號等3筆土
        地原為河川區，雖經都市計畫變更為住宅區，然仍需以
        區段徵收方式辦理開發，在未正式實施開發前，仍應從
        原來之使用，其現況並未變更，且尚須提供土地負擔開
        發成本，於開發後僅能發還42%之抵價地，故其公告土
        地現值訂定自有不同。
      4.至於原告主張79年度大里溪整治計畫徵收其所有土地時
        ，即應同時辦理都市計畫，不應遲至92年再與其他地主
        再一次參加區段徵收，造成其所有土地經過2次不同方
        式之徵收，有違公平正義之原則乙事，經查原告於79年
        被經濟部水利署徵收之土地，係屬大里溪整治計畫應急
        工程部分，因公共安全緊急需要土地，倘再透過都市計
        畫變更一併辦理區段徵收，因都市計畫變更時程冗長，
        恐緩不濟急，故其用地取得均採一般徵收方式辦理。至
        於台中縣政府辦理之太平市區徵收案，係依
        據擴大及變更太平（新光地區）都市計畫辦理，該都市
        計畫為配合行政院核定本區範圍內之大坑溪改道段改以
        區段徵收方式辦理開發，故台中縣太平市公所（都市計
        畫擬定機關）乃依行政院81年12月4日台81內字第41242
        號函辦理本案變更及擴大都市計畫相關作業，經內政部
        於86年及88年分別審議通過並經台中縣政府發布實施在
        案，可知二者之徵收性質及原因顯不相同，應無原告所
        稱有違公平正義之情事。
      5.原告主張部分地上物未予補償乙節，係因水利署之徵收
        案已將河堤道路土地及地上物皆予補償，此部分已成為
        公有土地，此次臺中縣政府之都市計畫雖包括該部分土
        地，因已成公有土地，故該部分當然不可能重複補償，
        至於河堤道路以外土地，因以前未曾補償，所以才列入
        徵收補償的範圍。至於原告主張水利署以前就把系爭土
        地列為河川警戒線外之土地，臺中縣政府在核定補償地
        價時，仍然以河川地計算市值部分，水利署將系爭土地
        列為河川警戒線外之土地這是都市計畫可列為住宅區的
        原因，但仍要完成區段徵收，開闢道路以後才能作建築
        ，在未完成開發前，補償的地價不可能照住宅區的土地
        計算，而仍然以河川地的價值計算，所以並無低估原告
        的土地價值。
      6.綜上所述，原告仍執陳詞提起本訴，難謂有理由，請判
        決駁回原告之訴等語。
    (四)參加人經濟部水利署部分：
      1.經濟部水利署辦理大里溪治理計畫79年度應急工程旱溪
        精武橋至東門橋旱溪路堤工程（臺中縣部分），因工程
        需要，依土地法第224條規定，報奉臺灣省政府79年4月
        27 日府地二字第48226號函核准徵收臺中縣太平鄉○○
        路段170-13地號等6筆土地，並一併徵收其地上物，且
        經臺中縣政府依法發放補償費，其徵收自屬合法，並依
        徵收土地計畫辦理上開工程，亦無佔用原告土地情事。
      2.有關原告指稱經濟部水利署未依核准計畫確實執行乙節
        ，經查依據大里溪治理計畫第一期實施計畫，旱溪舊社
        橋至東門橋間提前於79年度開始辦理，本計畫各項工程
        之執行，係依年度計畫與預算編列逐年辦理；又本案為
        辦理大里溪治理計畫79年度應急工程-旱溪精武橋至東
        門橋旱溪路堤（台中縣部分）工程，呈報徵收土地計畫
        書，並奉臺灣省政府核准徵收土地及其地上物，且依法
        以徵收當期之公告土地現值及臺灣省臺中縣辦理徵收土
        地農林作物查估標準，發放地價及地上物補償費，依法
        完成徵收程序，且該工程於79年2月10日施工，80年4月
        30日完工，依該徵收計畫書內容及徵收用地範圍執行，
        並無原告所稱未依核准計畫執行情事。
      3.依原告表示經濟部水利署土地施工（原告誤稱為徵收）
        範圍超過核准徵收範圍8米防汛道路及河道部分，多徵
        收8米都市○○道路乙節，經核對原徵收範圍圖及工程
        完工後重測之河川圖籍，並無佔用原告所有土地之情事
        ，查現有防汛道路寬度超過8公尺，係因工程設計時考
        量都市計畫內車輛成長及交通流量需求，採堤防之堤頂
        兼作道路使用方式設計及施工，故於原用地範圍內，將
        防汛道路高程設計與堤頂等高，堤頂即可供作道路使用
        ，因此現況道路寬度超過8公尺，致原告有所誤解，惟
        所有工程設施均仍位於核准徵收範圍內，並無佔用原告
        未被徵收之土地。
      4.綜上所述，原告提出本件訴訟顯屬無據，請判決駁回原
        告之訴等語。
　　理  由
一、本件原告起訴主張：
    (一)台灣省政府建設廳水利局（現經濟部水利署）為辦理大里
      溪治理計畫79年度應急工程，經台灣省政府以79年4月27
      日79府地二字第48226號函核准徵收原告所有位所有位於
      台中縣太平市○○路段170-228、-17、-13、-223、-229
      地號4筆土地（分割後地號：臺中縣太平市○○路段170-
      637、170-638、170-641、170-640、170-229、170-13地
      號，共計1,285平方公尺土地），並附帶徵收地上物2,079
      平方公尺草皮等。徵收土地時，未依78年8月29日經（78
      ）水041432號核定之「大里溪水系治理基本計畫」、78年
      12月18日台（78）經3129號核示之「大里溪治理計畫第一
      期實施計畫施計畫」之核准計畫確實執行，且土地徵收範
      圍超過核准徵收範圍八米防汛道路及河道部分，多徵收八
      米都市○○道路未依徵收土地範圍補償，超徵收範圍地上
      物已給予補償，土地則無償徵收。且80年公布之太平市新
      光地區都市計畫第計畫第一次通盤檢檢討引用錯誤資料，
      將大里溪應急工程已於79年動工誤植為80年動工，實際上
      卻遲至89年才動工。造成上述土地既無法列入80年太平市
      新光市新光地區都市計畫第一次通盤檢討範圍內，亦無法
      依都市計畫法第27條規定迅即變更都市計畫。本件地上物
      補償面積與徵收土地面積不符之原因，為水利局將原告緊
      鄰同地段170-17、170-228地號部分土地同時無償徵收使
      用，僅補償地上物草皮約七百多平方公尺做為都市○○道
      路使用至今為不爭之事實，明顯與台灣省政府79年4 月27
      日79府地二字第48226號之行政處分所要求做河川治理之
      用，非都市○○道○○道路之目的不相符。又79年度太平
      市尚未擬尚未擬定都市計畫，水利署即擅自先行徵收使用
      未規畫好之都市○○道路範圍，此由水利署施築八米路堤
      圖片及使用原告土地施築十六米路堤照片相比較可明，因
      而請求判決確認台灣省政府79年4月27日79府地二字第
      48226號之行政處分，因未經授權而違背法規有關管轄之
      規定或缺乏事務權限無效。
    (二)台中縣政府為解決大里溪河川整治用地問題及開發新社區
      ，經內政部以92年11月12日內授中辦地字第0920084780號
      函核准辦理太平市區徵收。原告所有位於太平
      市○○路段170-17、-71、-72、-228地號等4筆土地亦坐
      落前揭區段徵收範圍內，然而卻出現下列違法事實：
      1.區段徵收擬定核准前即已非法無償徵收使用八米都市○
        ○道路，並於79年由台灣省政府水利局發放此部分地上
        補償費。
      2.台中縣太平（新光地區區徵收據以補償地價之92年
        公告現值，據查上揭地號範圍170-17、-72、-228等3筆
        土地，於79年大里溪整治時，即因整治後變為堤防內土
        地，並經台灣省政府82年2月4日府建水字第155242號公
        告剔除於河川警戒線外，台中縣政府未做更正，致使上
        揭土地於88年前仍屬河川警戒線內河川行水區（88年公
        告現值每平方公尺為1,800元）。太平市公所86年8月7
        日發佈太平（新光地區）都市計畫第二次通盤檢討通過
        ，將原告所有4筆土地劃為都市計畫內住宅區，而與上
        揭3筆土地相鄰之170-71地號土地雖仍列於河川警戒線
        內，86年公告現值每平方公尺已達15,000元，兩者地價
        差異過大。
      3.省水利局利用都市○○道路施築路堤，臺中縣政府即應
        預先通過都市○○道路規劃配合，卻故意將大里溪應急
        工程治理段誤植為整治計畫尚未定案80年度才會開工，
        使土地無法列入範圍內以配合路堤共構之措施，此種人
        謀不臧嚴重過失導致太平市發展遲緩及區段徵收達十數
        億元損失。
      4.由於臺中縣政府惡意延滯都市計畫，80年臺中縣太平新
        光地區都市計畫（第一次通盤檢討）是以一般徵收處理
        ，內政部92年11月12日內授中辦地字第0920084780號之
        都市區徵收方式處理，造成原告土地分配之
        損失，實非以補徵收此種非正當方式所能彌補，應以當
        時狀況做最利於原告之處分。同為取得大里溪治理計畫
        所需用地，同一工程段土地取得竟有兩種徵收標準，顯
        有違公平及比例之原則。
      5.本件地上物補償明細中，170-17地號並未有八米寬道路
        約七百多平方公尺項目補償，與實際情況顯有出入，顯
        示本件臺灣省政府及內政部前後所為系爭二處分範圍重
        疊，行政程序亦有瑕疵，臺中縣政府及經濟部水利署應
        重新實地勘查量測為準。
      6.另內政部92年11月12日內授中辦地字第0920084780號之
        行政處分中原告被徵收土地，自82年被剔除於河川警戒
        線外，88年仍被臺中縣政府列為河川地計價，而同區尚
        未剔除於河川警戒線外之河川區，卻以住宅區計價，以
        致民國80年至86年都市計畫檢討期間，地價未能以區段
        徵收完成後變更為住宅區使用標準合理估計現值，造成
        原告土地現值低估，顯有嚴重疏失，請求重新查估維護
        原告之權益。
    (三)綜上所述，請判決上開二行政處分無效，並請被告內政部
      另行擬定適當之行政處分云云。
二、按行政程序法第111條規定：「行政處分有下列各款情形之
    一者，無效︰一不能由書面處分中得知處分機關者。二應以
    證書方式作成而未給予證書者。三內容對任何人均屬不能實
    現者。四所要求或許可之行為構成犯罪者。五內容違背公共
    秩序、善良風俗者。六未經授權而違背法規有關專屬管轄之
    規定或缺乏事務權限者。七其他具有重大明顯之瑕疵者。」
    次按國家為興辦水利事業，得徵收私有土地；徵收土地，需
    用土地人為省政府各廳處、縣、市政府或其所屬機關及地方
    自治機關者，由省政府核准之，為79年時土地法第208條第4
    款及第223條所明定。本件前台灣省建設廳水利局（現為經
    濟部水利署）為辦理大里溪治理計畫79年度應急工程旱溪精
    武橋至東門橋旱溪路堤（台中縣部分）工程需要，依土地法
    第224條規定檢具徵收計畫書、圖，申請徵收台中縣太平鄉
    ○○路段170-13地號等6筆土地，合計面積0.4260公頃，並
    附帶徵收其地上物，經台灣省政府以79年4月27日府地二字
    第48226號函核准徵收，並經被告79年5月7日台（79）內地
    字第801430號函同意備查，由台中縣政府以79年5月9日府地
    權字第77154號公告徵收，業依規定通知原告等所有權人領
    取補償費，原告未予領取，該府乃依法將補償費辦理提存（
    79年度存字第4361號），完成徵收法定程序，於法尚無不合
    。原告請求確認台灣省政府79年4月27日府地二字第48226號
    函之行政處分因未經授權而違背法規有關管轄之規定或缺乏
    事務權限無效乙節，顯無理由。至原告所陳有關徵收土地未
    依核准計畫確實執行等事項，縱有其事，原告亦僅得依土地
    法第219條或土地徵收條例第49條之規定，向台中縣政府聲
    請照徵收價額收回土地或請求撤銷徵收，並無行政程序法第
    111條所定行政處分無效之事由。次查台中縣政府為開發太
    平新光地區並解決大里溪河川整治用地取得需要，92年10月
    27日依土地徵收條例第38條規定檢具區段徵收計畫書、圖報
    內政部，申請區段徵收太平市○○段、欣欣段、．．．及番
    子路段等合計1,871筆土地，面積107.0683公頃，並一併徵
    收區段徵收範圍內公私有土地之私有土地改良物，經被告92
    年11月12日內授中辦地字第0920084780號函核准徵收，台中
    縣政府以92年11月13日府地區徵字第0920304751-1號公告徵
    收。原告業於公告期間內向台中縣政府申請發給抵價地，並
    經該府審核准予發給抵價地並於93年2月25日通知原告等有
    案，完成徵收法定程序，經核與土地徵收條例第40條第3項
    之規定並無不合。從而，原告請求判決確認被告92年11月12
    日內授中辦地字第0920084780號函之行政處分，因行政缺失
    違反法律規定導致徵收程序明顯瑕疵無效乙節，亦為無理由
    。至於原告所陳違法事實等二項，其權責單位分別為經濟部
    水利署（原台灣省建設廳水利局）及台中縣政府，原告以內
    政部為被告，亦屬當事人不適格，其訴為顯無理由。
據上論結，本件原告之訴為無理由，依行政訴訟法第195條第1項
後段、第98條第3項前段、第104條、民事訴訟法第85條第1項前
段，判決如主文。
中　　華　　民　　國　　96　　年　　3　　 月　　22　  日
                第三庭審判長法  官　王  茂  修
                            法  官　莊  金  昌
                            法  官  林  金  本
以上正本證明與原本無異。
如不服本判決，應於判決送達後20日內向本院提出上訴書狀，其
未表明上訴理由者，應於提起上訴後20日內向本院提出上訴理由
書（須依對造人數附具繕本）；如於本判決宣示或公告後送達前
提起上訴者，應於判決送達後20日內補提上訴理由書（須附繕本
）。未表明上訴理由者，逕以裁定駁回。
提起上訴應預繳送達用雙掛號郵票390元（34元及5元郵票各10份
)。
中　　華　　民　　國　  96　　年　　3　　月　 　26 　 日
                            書記官  蔡  騰  德
